---
title: "Uso de funciones para generar tablas de homicidios usando homiMx"
output: rmarkdown::html_vignette
vignette: >
  %\VignetteIndexEntry{Uso de funciones para generar tablas}
  %\VignetteEngine{knitr::rmarkdown}
  %\VignetteEncoding{UTF-8}
---

```{r setup, include = FALSE}
knitr::opts_chunk$set(
  collapse = TRUE,
  comment = "#>"
)

if (requireNamespace("HomiMx", quietly = TRUE)) {
  library(HomiMx)
}


```

## Introducción

Este paquete permite generar tablas de homicidios con diferentes desagregaciones. La información corresponde a las defunciones por homicidio (agresiones) publicadas por el _INEGI_ cada año. el período de registro de la información abarca de 1990 hasta 2023.

Mediante el procesamiento de las 33 bases de datos anuales, fue obtenida una base de datos que integra los homicidios de todo el período. Para ello, se utilizaron equivalencias entre la CIE-9 (1990-1997) y la CIE-10 (1998-2023). Además de homologar variables entre los diferentes años, como: causa de la defunción, ocupación, nivel educativo, estado civil, lugar de ocurrencia, mes, día y hora.

A través de funciones como __*tabla_total()*__ y __*tabla_causa()*__, es posible obtener el total de homicidios por año de registro u ocurrencia. Además, hacer desagregaciones por __edad__, __sexo__, __entidad__ y __municipio__.

Como se mencionó, toda la información es contenida en una base de datos llamada "homidata". Las funciones para la versión 1.1 son las siguientes


```{r, eval = FALSE}
# Funciones en el paquete homiMx
tabla_total()
tabla_causa()
tabla_ocupacion()
tabla_educacion()
tabla_edocivil()
tabla_lugar()
tabla_mes()
tabla_dia()
tabla_hora()

```
Para mantener simple esta viñeta, a continuación se explica el funcionamiento de __*tabla_total()*__ y __*tabla_causa()*__, ya que el resto de funciones siguen la misma lógica de funcionamiento.

## Función __*tabla_total()*__

La función contiene cinco parámetros opcionales, el primero __*anio_tipo*__ sirve para indicar si la desagregación es por año de "ocurrencia" o "registro"; el segundo parámetro, __*desagregacion*__, permite especificar el  nivel geográfico, es decir, "entidad" o "municipio"; con __*geo_tipo*__ es posible especificar si la entidad o municipio es donde se registró el homicidio o donde ocurrió ("registro" u "ocurrencia"); con el parámetro __*edad*__, podemos indicar un rango de edad de interés, por ejemplo, de 12 a 17 años (12:17) o una edad especifica como 18 años (18). Este parámetro también acepta rangos o edades no consecutivas, por ejemplo, 12 a 17 años y 20 a 29 años (c(12:17,20:29)); por último, el parámetro __*periodo*__ brinda la opción de seleccionar un año o un rango de años de interés, por ejemplo 2008 a 2023.

Si el usuario no especifica los parámetros opcionales, la función mostrara una tabla por año de ocurrencia sin desagregación geográfica, edad o año, es decir, el total de los homicidios que ocurrieron año con año como se muestra en la siguiente tabla:


```{r tabla_total, echo=FALSE}
knitr::kable(
  head(tabla_total(),10),
  caption = "Homicidios nacionales por año (año de ocurrencia)"
)
```

Al usar los parámetros, es posible obtener una tabla por año de registro, entidad o municipio de ocurrencia, para personas en un rango de edad entre los 12 y 17 años de edad y que se registraron en 2023: 
```{r, eval = FALSE}
# Estructura completa
tabla_total(anio_tipo="registro", desagregacion="municipio", geo_tipo="ocurrencia", edad = 12:17, periodo = 2023)

```

```{r tabla_total_com, echo=FALSE}
knitr::kable(
  head(tabla_total(anio_tipo = "registro",desagregacion = "entidad",geo_tipo = "ocurrencia", edad = 12:17, periodo = 2023),10),
  caption = "Homicidios de personas de 12 a 17 años por municipio de ocurrencia (2023 año de registro)"
)
```
Como se puede observar, esta función proporciona cinco columnas en su forma predeterminada, una para los años y el resto para la desagregación por sexo. Al usar los parámetros, la función proporciona columnas adicionales que contienen la clave oficial de la entidad federativa o del municipio, además del nombre, para ello es utilizado el _"Marco Geoestadístico 2024"_ publicado por el _INEGI_.

Al respecto, este paquete cuenta con catálogos de las entidades federativas __*cat_entidades*__ y de los municipios __*cat_municipios*__, para facilitar la identificación por nombre de los diferentes ámbitos geográficos.

## Función *tabla_causa()*

La principal diferencia de esta función (y del resto de funciones) con la función __*tabla_total()*__, es que las columnas de la tabla generada corresponden a las categorías de la función y no al sexo. En este caso, muestra las causas de la defunción listadas en CIE-10 y CIE-9, las cuales fueron reclasificadas mediante equivalencias para obtener homicidios cometidos por: __*disparo de arma de fuego*__, __*agresión con objeto cortante o punzante*__, __*ahorcamiento, estrangulamiento o asfixia*__, __*otros medios*__ y __*medios no especificados*__.

Por ello, la estructura de la función tiene una pequeña variación, incorporando el paramétro *sexo* el cual puede tomar el valor "hombres" o "mujeres" y por defecto muestra el total. De tal forma, la función completa se construye de la siguiente manera:

```{r, eval = FALSE}
# Estructura completa
tabla_causa(anio_tipo = "registro", desagregacion = "entidad", geo_tipo = "ocurrencia", sexo="hombres", edad = 18:49, periodo = NULL)

```

Y genera la siguiente tabla:

```{r tabla_causa_com, echo=FALSE}
knitr::kable(
  head(tabla_causa(anio_tipo = "registro", desagregacion = "entidad", geo_tipo = "ocurrencia", sexo="hombres", edad=18:49, periodo = NULL),10),
  caption = "Homicidios de hombres entre 18 y 49 años por año de registro y entidad de ocurrencia según causa de defunción"
)
```

La estructura del resto de funciones está pensada de la misma forma.

## Cómo acceder a esta viñeta

Puedes acceder a esta viñeta desde R con:

```r
browseVignettes("homiMx")
```

